臺灣高等法院臺南分院刑事判決
110年度上易字第313號
上  訴  人  臺灣臺南地方檢察署檢察官
被      告  林軒立


上列上訴人因被告毒品危害防制條例案件，不服臺灣臺南地方法
院110年度易字第5號中華民國110年2月2日第一審判決（起訴案
號：臺灣臺南地方檢察署109年度撤緩毒偵字第325號、109年度
撤緩毒偵字第326號），提起上訴，本院判決如下：
    主  文
上訴駁回。
    理  由
一、公訴意旨略以：被告林軒立基於施用第二級毒品甲基安非他
    命之犯意，於㈠民國107年12月3日9時40分許（採尿時間）往
    前回溯96小時內之某時，在位於臺南市○○區○○○路000號住處
    內，將甲基安非他命放置玻璃球內，再以火燒烤產生煙霧之
    方式，施用第二級毒品甲基安非他命1次。嗣於107年12月3
    日9時40分許，為警因查緝販賣毒品案件而通知其協助調查
    時，經其同意採集尿液送驗，結果呈安非他命、甲基安非他
    命陽性反應，始查知上情。㈡108年10月10日凌晨2時30分許
    ，在上址住處，以同一方式，施用甲基安非他命1次。嗣其
    於同年月14日10時50分許，至臺灣臺南地方檢察署（下稱臺
    南地檢署）觀護人室接受採尿，檢驗結果呈甲基安非他命陽
    性反應，始悉上情。因認被告涉犯毒品危害防制條例第10條
    第2項之施用第二級毒品罪嫌。
二、按起訴之程式違背規定者，應諭知不受理之判決，並得不經
    言詞辯論為之，刑事訴訟法第303條第1款、第307條分別定
    有明文。而施用第一、二級毒品為犯罪行為，毒品危害防制
    條例第10條設有處罰規定。故施用第一、二級毒品者，本應
    科以刑罰。惟基於刑事政策，對合於一定條件之施用者，則
    依同條例第20條之規定，施以觀察、勒戒及強制戒治之保安
    處分。又109年1月15日修正公布、同年7月15日施行之毒品
    危害防制條例第20條第3項規定，犯第10條之罪於觀察、勒
    戒或強制戒治執行完畢釋放後，3年後始再犯者，不論其行
    為係在新法施行生效前或施行生效後所為（同條例第35條之
    1第1、2款參照），均應適用同條第1、2項（即應先觀察勒
    戒或強制戒治）之規定，又上開所謂「3年後再犯」，只要
    本次再犯（不論修正施行前、後）距最近1次觀察、勒戒或
    強制戒治執行完畢釋放，已逾3年者，即該當之，不因其間
    有無犯第10條之罪經起訴、判刑或執行而受影響（最高法院
    109年度台上字第3826號判決意旨參照）。
三、依修正後毒品危害防制條例第24條第1項規定，檢察官可依
    刑事訴訟法第253條之2第1項第4款至第6款或第8款規定，為
    各項附條件之緩起訴處分，不限於修正前同條項所定「附命
    戒癮治療」之緩起訴處分，以使毒品施用者獲得有利於戒除
    毒品之適當處遇；同條第2項亦規定：「前項緩起訴處分，
    經撤銷者，檢察官應繼續偵查或起訴」，其立法理由並說明
    ：「緩起訴處分是利用機構外之處遇，協助施用毒品者戒除
    毒癮，為達成戒除毒癮之目的，於撤銷緩起訴處分後，宜由
    檢察官依法繼續偵查或起訴，亦即仍有現行條文第20條觀察
    、勒戒及強制戒治制度之適用，俾利以機構內之處遇方式協
    助其戒除毒癮，亦得為不同條件或期限之緩起訴處分」等語
    ，已明示前案於撤銷緩起訴處分後，仍有同條例第20條所定
    觀察、勒戒等處遇制度之適用，而該條文業於110年5月1日
    施行，自應依修正後毒品危害防制條例第24條意旨為之。故
    倘被告所受前案之附命緩起訴業經撤銷，不僅該緩起訴處分
    之存在本無從解為等同觀察、勒戒等處遇已執行完畢，其撤
    銷後之法律效果，亦不能再無視被告是否符合前述「觀察勒
    戒或強制戒治執行完畢3年內再犯」之訴追條件，逕解為僅
    能依法起訴。　　
四、經查：
  ㈠被告基於施用第二級毒品之犯意，分別於公訴意旨所載之時
    間、地點，以上開方式施用第二級毒品甲基安非他命共2次
    之事實，業據被告於警詢、偵查及原審審理時坦承不諱，並
    有臺南市政府警察局第五分局偵查隊採證同意書、送驗尿液
    年籍對照表、台灣檢驗科技股份有限公司濫用藥物實驗室（
    高雄）107年12月14日濫用藥物檢驗報告（檢體編號：107Q3
    76）、臺南地檢署施用毒品犯尿液檢體監管紀錄表、台灣檢
    驗科技股份有限公司108年10月25日濫用藥物檢驗報告（檢
    體編號000000000）等資料附卷可參，足認被告確有於上開
    時、地施用第二級毒品甲基安非他命共2次之事實。
  ㈡本件被告未曾有因施用毒品案件而接受觀察、勒戒或強制戒
    治之紀錄，有臺灣高等法院被告前案紀錄表在卷可稽。而被
    告本件2次施用毒品案件，先經臺南地檢署檢察官於108年3
    月26日以108年度毒偵字第118號為附命完成戒癮治療之緩起
    訴處分，緩起訴期間為2年（自108年4月11日起至110年4月1
    0日止），且被告應於緩起訴期間內遵守及履行該署檢察官
    命其應遵守之處遇措施（履行期間為108年4月11日至109年1
    2月10日）；後又經臺南地檢署檢察官於108年12月24日以1
    08年度毒偵字第2969號為附命完成戒癮治療之緩起訴處分，
    緩起訴期間為2年（自109年1月10日起至111年1月9日止），
    且被告應於緩起訴期間內遵守及履行該署檢察官命其應遵守
    之處遇措施（履行期間為108年4月11日至110年9月9日）。
    惟因其故意再犯施用毒品之有期徒刑以上之罪，遭原審法院
    以109年度簡字第954號判決判處有期徒刑3月，、二案，
    遂分別經臺南地檢署檢察官於109年4月27日以109年度撤緩
    字第266號、於109年5月27日以109年度撤緩字第338號為撤
    銷緩起訴處分，有上開相關刑案卷宗、臺灣高等法院被告前
    案紀錄表等存卷可參，被告上開緩起訴處分既經撤銷，不能
    據此即認被告已接受等同「觀察、勒戒或強制戒治」執行完
    畢釋放之處遇，而認本件即應予以追訴處罰。
  ㈢從而，被告上述2次施用第二級毒品行為前，既未曾因施用毒
    品案件，經法院裁定送觀察、勒戒或令入戒治處所施以強制
    戒治，而本案2次施用毒品行為，雖經檢察官為緩起訴處分
    ，但緩起訴處分均遭撤銷，不能據此即認被告已接受等同「
    觀察、勒戒或強制戒治」執行完畢釋放之處遇，縱被告另曾
    因犯施用毒品罪，經起訴、判刑或執行，依前開說明，仍應
    依修正後之毒品危害防制條例第20條第1項、第24條等規定
    ，重啟處遇程序，再予被告適用「觀察、勒戒或強制戒治」
    程序或受「附命戒癮治療」等條件緩起訴處分之機會，自不
    得逕對被告追訴處罰。是揆諸前揭說明，應認本件起訴程序
    違背規定，且無從補正，應諭知不受理之判決。
五、原審因認本案檢察官提起公訴，起訴程序違背規定，依法諭
    知公訴不受理判決，核無不合。檢察官上訴意旨主張：被告
    前因施用毒品，先後經臺南地檢署檢察官以108年度毒偵字
    第118號、108年度毒偵字第2969號為附命完成戒癮治療之緩
    起訴處分確定，然因被告於緩起訴期間內，違反緩起訴處分
    所命應遵守或履行之事項，經該署檢察官以109年度撤緩字
    第266號、第338號撤銷原緩起訴處分確定。雖上開緩起訴處
    分並未完成戒癮治療，然是否即可認被告並未完成「觀察、
    勒戒或強制戒治」處遇，在實務上容有爭議，且涉該條法律
    解釋之爭議，並具法律上重要性，爰提起上訴，以釐清本條
    法律解釋之疑義等語，指摘原判決不當，為無理由，應予駁
    回，並不經言詞辯論為之。
據上論斷，應依刑事訴訟法第368條、第372條，判決如主文。
中　　華　　民　　國　　110 　年　　5 　　月　　25　　日
                  刑事第三庭    審判長法　官  陳連發
                                      法　官  洪榮家
                                      法　官  何秀燕
以上正本證明與原本無異。
不得上訴。
　　　　　　　　　　　　　　　　　　　書記官  翁心欣　
中　　華　　民　　國　　110 　年　　5 　　月　　25　　日